臺灣高等法院臺中分院刑事判決
110年度上訴字第687號
上  訴  人  
即  被  告  張鈞騰



選任辯護人  張禮安律師
上列上訴人即被告因偽造文書等案件，不服臺灣臺中地方法院10
9年度訴字第2245號中華民國110年1月19日第一審判決（起訴案
號：臺灣臺中地方檢察署108年度偵字第2799號），提起上訴，
本院判決如下：
    主  文
上訴駁回。
    事  實
一、張鈞騰（原名張唐韶，外號「湯匙」，通訊軟體LINE暱稱「
    スプ一ン（即湯匙之日文）」）自民國100 年7 月11日起至107
    年10月31日止，任職於金龍永盛旅行社股份有限公司（下稱
    金龍永盛旅行社）臺中分公司（址設臺中市○區○○○道0 段00
    0 號19樓之3 ）擔任業務員，負責銷售行程、招攬客戶，及
    代收客戶繳交之費用再繳給金龍永盛旅行社臺中分公司等事
    宜，為從事業務之人。詎張鈞騰竟意圖為自己不法之所有，
    基於業務侵占之犯意，接續於附表一編號1 至5 「犯罪時間
    」欄所示日期，收取如各該編號所示客戶繳交之費用共計新
    臺幣（下同）22萬1950元後，即變易持有為所有之意思，未
    將該等費用繳回金龍永盛旅行社臺中分公司，而予以侵占入
    己。
二、張鈞騰因前開所述侵占22萬1950元之事實，導致其無法將客
    戶繳交之費用全部繳回金龍永盛旅行社臺中分公司沖銷帳務
    ，為予彌縫以免遭金龍永盛旅行社臺中分公司察覺，遂利用
    大部分客戶係填寫刷卡授權書後，再傳真或透過LINE傳送予
    張鈞騰，使張鈞騰代為刷卡以繳費之方式，而另行起意，分
    別基於行使偽造私文書之犯意，於附表二編號1 至9 「犯罪
    時間」欄所示日期，在各該編號「文書名稱及簽名欄位」欄
    所示文件上，偽造各該編號「偽造之署押」欄所示之署名，
    並與該等文件其他記載相結合，用以表示遭偽造署名者分別
    簽署該等編號所示文件，且委託金龍永盛旅行社臺中分公司
    刷卡付費之意，而偽造私文書，張鈞騰復將偽造後之該等文
    件，分別提出予金龍永盛旅行社臺中分公司會計人員而行使
    之，均足生損害於信用卡真正持卡人、遭偽造刷卡授權書名
    義人之權益、金龍永盛旅行社及其臺中分公司管理客戶帳務
    之正確性。嗣因張鈞騰於107 年10月31日離職後，金龍永盛
    旅行社臺中分公司接獲諸多客戶反應費用之帳務不清，經清
    查並提出告訴，始悉上情。（另其他被訴如起訴書附表編號
    1部分，業經原審判決無罪確定）
三、案經金龍永盛旅行社負責人朱光志告訴及臺中市政府警察局
    第一分局報告臺灣臺中地方檢察署檢察官偵查起訴。
    理  由
壹、證據能力之說明
    檢察官、上訴人即被告張鈞騰（下稱被告）及辯護人於本院
    進行準備程序時，對於本案下述具傳聞性質之證據資料，均
    同意具有證據能力，本院審酌上開供述證據作成時之情況，
    證據之取得過程，無不當取供及證明力明顯過低之瑕疵，且
    與待證事實具有關連性，足認為得為本案之證據，依刑事訴
    訟法第159條之5第1項之規定，有證據能力；且本案所引用
    之非供述證據，亦屬合法取得，本院審酌該等證據作成及取
    得之程序均無違法之處，依法均可作為認定犯罪事實之證據
    。
貳、認定犯罪事實所憑之證據及理由
一、上揭業務侵占、行使偽造私文書之犯罪事實，業據被告於警
    詢、偵訊、原審及本院審理時坦承不諱（警卷第9 至23頁，
    偵卷一第49至55、173 至182 、323 至325 頁，原審卷第53
    至71、173 至192 頁，本院卷第87至88、412頁），核與證
    人即告訴人金龍永盛旅行社會計柯金櫻、證人即告訴人臺中
    分公司經理楊琮霖、證人即告訴人客戶林坤賜、謝秉峰、許
    曉茹於警詢、偵訊時所為證述大致相符（警卷第27至29、31
    至33頁，核退卷第21至27頁，偵卷一第49至55、161至163 
    、173 至182 、323 至325 、355 至357 頁），並有告訴人
    臺中分公司變更登記表、被告之勞工保險投保查詢資料、證
    人謝秉峰與許曉茹之刷卡紀錄說明書、國泰世華商業銀行（
    下稱國泰商銀）匯出匯款憑證、證人許曉茹名下中國信託商
    業銀行南屯分行帳戶存摺封面（帳號詳卷）、證人許曉茹與
    被告之Line對話紀錄翻拍畫面、旅行業代收轉付收據、永盛
    旅行社信用卡傳真刷卡授權書及刷卡單、告訴人臺中分公司
    106 年9 月6 日領款簽收單及訂金單、國外旅遊定型化契約
    範本、與案外人即告訴人客戶徐偉強之Line聊天紀錄文字檔
    、被告與案外人徐偉強之Line對話紀錄翻拍畫面、洪經理與
    被告、Line帳號「Billie Tu 」之Line對話紀錄翻拍畫面、
    案外人即告訴人客戶吳建彤與被告之Line對話紀錄翻拍畫面
    、被告與案外人先進旅行社有限公司人員之Line對話紀錄翻
    拍畫面、告訴人臺中分公司108 年6 月4 日函暨檢附案外人
    林俊穎簽名之支票領款簽收單、被告簽名之退訂金單、被告
    回覆收到8 萬6000元款項之Line對話紀錄翻拍畫面、告訴人
    臺中分公司107 年10月30日離職員工客戶資料保密條款暨未
    收款項處理協議書、告訴人臺中分公司108 年6 月27日函暨
    檢附傳真刷卡授權書及刷卡單、收款單、旅行業代收轉付收
    據、國泰商銀信用卡作業部108 年7 月1 日函覆案外人即告
    訴人客戶郭苡瑄之信用卡相關資料、玉山銀行信用卡暨支付
    金融事業處108 年7 月4 日函覆案外人即告訴人客戶洪月玲
    之信用卡相關資料、兆豐國際商業銀行股份有限公司信用卡
    處108 年7 月3 日函覆案外人即告訴人客戶張祥慧之信用卡
    相關資料及交易明細、聯邦商業銀行108 年7 月5 日函覆案
    外人即告訴人客戶郭燈立之信用卡相關資料、元大商業銀行
    股份有限公司108 年7 月5 日函覆許曉茹之信用卡相關資料
    及交易明細、中國信託商業銀行偽冒暨安控規劃科108 年7 
    月5 日函覆張祥慧、案外人即告訴人客戶沈宣諭之信用卡相
    關資料及交易明細、告訴人臺中分公司108 年6 月27日函暨
    檢附傳真刷卡授權書及刷卡單、旅行業代收轉付收據、旅客
    收費明細表、收款單、台新國際商業銀行108 年7 月24日函
    覆洪月玲及郭苡瑄之信用卡相關資料及交易明細、告訴人臺
    中分公司108 年6 月27日函暨檢附事件說明暨讓與書、刷卡
    單、付款申請單、案外人即告訴人客戶楊智惠與被告之Line
    對話紀錄翻拍畫面、花旗（台灣）商業銀行股份有限公司10
    8 年7 月26日函覆案外人即告訴人客戶宋憶萍及宋宜芳之信
    用卡相關資料及交易明細、日盛國際商業銀行股份有限公司
    108 年7 月31日函覆林中順之信用卡相關資料及交易明細、
    國泰商銀信用卡作業部108 年7 月1 日函覆案外人即告訴人
    客戶王虹琇之信用卡相關資料及交易明細、沈宣諭函覆地檢
    署詢問事項及與被告之Line對話紀錄翻拍畫面、匯豐（台灣
    ）商業銀行股份有限公司108 年8 月30函覆案外人即告訴人
    客戶廖育玄之信用卡相關資料及交易明細、玉山銀行信用卡
    暨支付金融事業處109 年6 月29日函覆楊智惠之信用卡相關
    資料及刷卡紀錄、案外人即告訴人客戶陳文佛之團費相關資
    料、張祥慧及洪月玲之團費相關資料、被告與其等之Line對
    話紀錄翻拍畫面、張祥慧及洪月玲之e-mail翻拍畫面、案外
    人即告訴人客戶周唯琪及林智嬅之金龍永盛內部作業許可單
    、旅客收費明細表、旅行業代收轉付收據、許曉茹及案外人
    即告訴人客戶張卿兒之團費相關資料、徐偉強與許曉茹之信
    用卡傳真授權書、刷卡單、收款單、旅客收費明細表、107 
    年5 月23日、6 月4 日收款單、許曉茹之信用卡傳真授權書
    、刷卡單、收款單、與被告之Line對話紀錄翻拍畫面、國外
    旅遊定型化契約書範本、訂金暨團費明細表、徐偉強、案外
    人即告訴人客戶蔡欣君、廖育玄、案外人即告訴人客戶張家
    瑞之團費相關資料與Line對話紀錄翻拍畫面、案外人即告訴
    人客戶湯美珍之團費相關資料與Line對話紀錄翻拍畫面、吳
    建彤之團費相關資料與Line對話紀錄翻拍畫面、郭苡萱及郭
    燈立之團費相關資料、Line對話紀錄翻拍畫面、信用卡影本
    與存摺封面影本等件附卷為憑（警卷第35、39、45、47、49
    、51、89、91至103、105、107、109至113、115至141、143
    至145、147至149、151頁，偵卷一第19至45、59至61、91、
    101至105、107至109、111至114、115至117、119至121、12
    3至129、131至147、183至203、212至215、217至245、247
    至260、261至267、269至273、283至295、305至315、367至
    369頁，偵卷二第3至25、27至121、123至127、129 至161、
    163至165、167至171、173至175、177、179至217、221至22
    5、227至303、305至309、311至357、359至489頁），足認
    被告上開自白與事實相符，洵堪採為論罪科刑之依據。
二、被告於本院審理時雖辯稱如附表二編號1、6及7所示陳文佛
    、郭苡瑄之簽名均非其偽造，並辯稱：如附表二編號1係其
    叫陳文佛簽名的等語（本院卷第215頁）。然查，證人陳文
    佛於本院審理時結證稱：其參加金龍永盛旅行社之旅遊不曾
    使用信用卡付款，均係以現金給付，如附表二編號1「文書
    名稱及簽名欄位」所示「陳文佛」之署名均非其所為等語（
    本院卷第335、338頁）。而如附表二編號1所示刷卡授權書
    上所載信用卡卡號均非證人陳文佛所持有之信用卡，證人陳
    文佛既以現金支付旅遊費用，自無另於載有他人信用卡卡號
    之刷卡授權書簽名之必要。又如附表二編號6、7所示刷卡授
    權書支付旅遊團費之對象均非信用卡持卡人郭苡瑄本人或其
    親屬，而依被告與郭苡瑄對話之Line訊息畫面（偵卷二第36
    9至419、443頁），郭苡瑄係以刷卡方式支付其本人及親屬
    之旅遊費用，則如附表二編號6、7所示刷卡授權書上「Judy
    」（即郭苡瑄）之署名，顯非郭苡瑄所為。而被告自承係以
    如附表二編號1、6、7所示刷卡授權書用以抵銷被告其他客
    戶應支付之旅遊費用（偵卷一第175、180頁），則如附表二
    編號1、6及7「文書名稱及簽名欄位」所示「陳文佛」及「J
    udy」之署名自可認定係被告所偽簽無誤，是被告辯稱陳文
    佛、郭苡瑄之簽名並非其偽造等語，並無可採。又一般人之
    筆跡並非經常不變，且於刻意書寫時更有與平日書寫筆跡不
    同之可能，如附表二編號1、6及7「文書名稱及簽名欄位」
    所示「陳文佛」及「Judy」之署名既屬偽造，被告自係刻意
    以與其日常書寫方式不同之方式為之，故被告及辯護人聲請
    鑑定上開「陳文佛」及「Judy」之署名及聲請傳訊證人郭苡
    瑄，以證明上開署名並非被告偽造，自均無必要，應予駁回
    。
三、辯護人以證人陳文佛於本院作證前曾與告訴人接觸，故證人
    陳文佛上開證述可能係受告訴人影響等語。然查，證人陳文
    佛係具結後作證，已知悉其如為虛偽證述需負偽證之罪責，
    其所為證述之可信性已有相當之擔保，且如附表二編號1所
    示署名是否為證人陳文佛本人簽署一事，證人陳文佛也無受
    告訴人影響而為不實供述之必要，況證人陳文佛亦證稱其係
    詢問告訴人為何要其到庭作證，告訴人回覆係被告聲請其到
    庭作證，其與告訴人並無討論其他事情等語。因此，辯護人
    僅以證人陳文佛曾於具結前與告訴人交談即主張證人陳文佛
    上開證述係受告訴人影響等語並無可採，附此說明。　　
四、又按刑法第217 條所稱之「偽造署押」，係指行為人冒用本
    人名義在文件上簽名或為民法第3 條第3 項所稱指印之類似
    簽名之行為者而言，如果僅在文書之姓名欄，書寫他人之姓
    名，其作用係識別人稱之用，而無簽名或類似與簽名有同一
    效力之行為者，即非該法條所稱之署押（最高法院96年度台
    上字第1051號、98年度台上字第1809號判決意旨參照），故
    倘行為人係以簽名之意，於文件上簽名，且該簽名僅在於表
    示簽名者個人身分，以做為人格同一性之證明，除此之外，
    再無任何其他用意者，即係刑法上所稱之「署押」，若於做
    為人格同一性之證明外，尚有其他法律上之用意者（例如表
    示收受某物之用意而成為收據之性質、表示對於某事項為同
    意之用意證明），即應該當刑法上之「私文書」（最高法院
    83年台上字第6631號判決意旨參照）。經查：
  ㈠被告在附表二編號1 至9 「文書名稱及簽名欄位」欄所示文
    件上，偽造如「偽造之署押」欄所示之署名，除肯認該等文
    件確為署名者親簽外，同時表示其等提供如各該文件上所示
    信用卡，並授權告訴人臺中分公司之員工代為刷卡支付文件
    上所載金額之意，自足生損害於信用卡真正持卡人、遭偽造
    刷卡授權書名義人之權益、告訴人及其臺中分公司管理客戶
    帳務之正確性，核其性質均為偽造之私文書；其後被告更交
    付偽造之如附表二編號1 至9 所示文書予告訴人臺中分公司
    之會計人員而行使之，顯合於行使偽造私文書之構成要件。
  ㈡至被告在如附表二編號1 至3 、5 、7 「文書名稱及簽名欄
    位」欄所示文件上之「持卡人姓名」欄填寫之姓名、代號，
    此部分登載之目的旨在識別該文件所示信用卡之持卡人係何
    人，揆諸上開判決意旨，均不具有「署押」之性質，併予敘
    明。
五、另按偽造文書印文罪章所定「足以生損害於公眾或他人」之
    構成要件，並不以發生實際損害為必要，而屬抽象之危害概
    念，故自文書之信用性觀察，倘因不實，即足致損害，要件
    已該當（最高法院98年度台上字第6542號判決意旨參照）。
    被告於附表二編號1 「文書名稱及簽名欄位」欄所示文件上
    ，於「偽造之署押」欄冒用被害人陳文佛之名義填寫後，向
    告訴人臺中分公司之會計人員行使，雖經會計人員察覺有異
    而未繼續進行刷卡作業，然形式上既已足令人相信該等文件
    之真正，則被告自無從解免此部分行使偽造私文書之罪責。
六、至被告就犯罪事實欄二（即附表二編號1 至9 ）所示部分，
    雖有偽造他人署名之舉，然被告係為免其侵占客戶所繳交費
    用共22萬1950元一事，遭告訴人金龍永盛旅行社臺中分公司
    發現，始於如附表二編號1 至9 「文書名稱及簽名欄位」欄
    所示文件上偽造他人署名，以求搪塞、掩飾，實則並未使各
    該名義人蒙受金錢損失，此觀臺中市政府警察局第一分局民
    權派出所公務電話紀錄表記載其等因權益未受影響而不願至
    警局製作筆錄等語（核退卷第29至45頁），及證人謝秉峰於
    偵訊時證稱：這次我跟許曉茹去旅遊，付團費沒有無使用我
    的信用卡，都是許曉茹處理就被告有冒用我的名字簽「謝」
    ，偽造信用卡授權書的事，我沒有要告他等語；證人許曉茹
    於該次偵訊時證稱：我的元大銀行信用卡沒有發生被盜刷的
    情形，關於被告冒用我的名字偽造信用卡授權書，用來抵別
    人的帳，因為我沒有損失就算了等語即明（偵卷一第355 至
    357 頁）。可徵被告上開行使偽造私文書犯行，並無意圖為
    自己、告訴人金龍永盛旅行社臺中分公司或其客戶不法之所
    有，是無成立詐欺得利罪之餘地。
七、綜上所陳，本案事證已臻明確，被告上開犯行，均堪認定，
    應依法論科。　　
參、論罪之理由
一、刑法第336 條第2 項之修正條文，業經總統於108 年12月25
    日以華總一義字第10800140641 號令修正公布，並於本院判
    決前之同年月27日生效；惟此次修正之目的，係將原本必須
    援引刑法施行法第1 條之1 第2 項而提高一定倍數後之罰金
    數額，直接明定於刑法分則之個別條文中，從而省卻迂迴適
    用法律之繁瑣與不便，實質上並未變更此一犯罪類型之應刑
    罰性及其法律效果。是以此部分條文之修正，僅係將原有錯
    綜之法律規定化繁為簡，核與單純之文字修正無異，尚無關
    於有利或不利於行為人之情形，自不生新舊法比較之問題，
    而應依一般法律適用原則，逕行適用裁判時法。
二、核被告就附表一編號1 至5 部分所為，均係犯刑法第336 條
    第2 項之業務侵占罪；就附表二編號1 至9 部分所為，均係
    犯刑法第216 條、第210 條行使偽造私文書罪。被告偽造附
    表二編號1 至9 「偽造之署押」欄所示署名之行為，皆為偽
    造私文書之階段行為，而偽造私文書之低度行為復為行使偽
    造私文書之高度行為所吸收，均不另論罪。
三、按行為人基於一個犯意，實行充足於同一構成要件之數個行
    為，而侵害同一法益時，因該數個行為統攝於一個犯意之下
    ，具有實質上之一體性，自應包括性地為評價為一罪，此即
    學理上所謂之包括一罪。而包括一罪之下位類型，可分為集
    合犯與接續犯二種，倘充足於同一構成要件之數行為係於同
    一機會接續實行，並侵害同一之法益，因各行為之獨立性極
    為薄弱，依一般社會健全觀念，足認係一行為之持續進行者
    ，即屬接續犯。此種犯罪之行為人主觀上認各個行為舉動，
    不過為其犯罪行為之一部，故在刑法上自應評價為一罪。至
    該當於同一構成要件之數行為，是否利用同一機會接續實行
    ，應自全部犯罪過程觀察，倘行為人實現一個犯罪之外在客
    觀環境條件，具有密接之持續性，即具機會之同一性（最高
    法院105 年度台上字第505號判決意旨參照）。被告於107 
    年6 月14日至同年10月29日間收取如附表一編號1 至5 所示
    客戶繳交之費用後，均未繳回予告訴人臺中分公司之數行為
    ，係在密切接近之時間內接續進行，且均係利用為告訴人臺
    中分公司業務之職務身分，而得以收取、保管客戶所繳交費
    用之機會，予以侵占入己，持續侵害同一法益，各行為之獨
    立性極為薄弱，依社會健全觀念，在時間差距上各舉動難以
    強行分開，皆應視為數個舉動之接續實行，合為包括之一行
    為予以評價，而屬接續犯。公訴意旨認被告此部分犯行之犯
    意各別、行為亦殊，請求分論併罰，自有未洽。
四、就附表二編號3 所示部分，被告雖係偽造「馮秋韻」、「鐘
    翠炫」之署名各1 枚，然被告偽造之日期均係107 年9 月28
    日；而就附表二編號5 所示部分，被告固有偽造「謝」、「
    Chia Hsin 」之署名各1 枚，惟被告偽造之日期則均為107
    年11月23日。依卷內現有事證，尚無法認定被告於偽造附表
    二編號3 「文書名稱及簽名欄位」欄所示文件後，係於不同
    時間持以向告訴人臺中分公司之人員行使，而附表二編號5
    所示部分之情形亦同，則本於罪疑惟輕原則，僅能認定被告
    係於107 年9 月28日同時向告訴人臺中分公司之人員行使其
    所偽造如附表二編號3 「文書名稱及簽名欄位」欄所示文件
    ，及於107 年11月23日同時向告訴人臺中分公司之人員行使
    其所偽造如附表二編號5 「文書名稱及簽名欄位」欄所示文
    件，而此各屬以一行為同時觸犯數個行使偽造私文書罪，均
    為同種想像競合犯，應各自從一重以行使偽造私文書罪處斷
    。
五、按同時偽造同一被害人之多件同類文書時，其被害法益仍僅
    一個，不能以其偽造之文書件數，計算其法益。此與同時偽
    造不同被害人之文書時，因有侵害數個人法益，係一行為觸
    犯數罪名者迥異。被告在如附表二編號6 、7 所示「文書名
    稱及簽名欄位」欄所示文件，雖均係偽造「Judy」之署名，
    然觀諸被告偽造該等文件之日期，前者為107 年7 月17日、
    後者為同年月20日，可徵被告係在不同時間偽造私文書並予
    以行使，既非同時為之，即應以被告偽造文書之時間認定被
    害人郭苡瑄（即「Judy」）遭侵害之法益次數，而應分別論
    罪，附此敘明。　　
肆、駁回上訴之理由
　　原審以被告犯業務侵占罪及行使偽造私文書罪之犯行事證明
    確，適用相關論罪科刑之法律規定，並敘明審酌被告利用收
    取款項之機會，為業務侵占之犯行，致使告訴人受有財產損
    失，更辜負客戶之信任，竟於偽造附表二編號1 至9 「偽造
    之署押」欄所示之署名後，復使用客戶先前所提供之信用卡
    號碼等資料，而佯為與彼等無關者給付費用之證明，且被告
    此舉亦對告訴人之商譽造成負面影響，被告所為實有不該；
    並考量被告迄今均未與告訴人、真正持卡人、遭偽造刷卡授
    權書之名義人等人達成調（和）解，或彌補其等所受損害，
    及被告坦承犯行之犯後態度；兼衡被告前無經論罪科刑之素
    行，有臺灣高等法院被告前案紀錄表在卷可參，及被告於原
    審自述研究所肄業之智識程度、目前在餐廳上班、收入普通
    、未婚無子之生活狀況（原審卷第191 頁），暨其犯罪之動
    機、目的、手段、業務侵占之金額等一切情狀，分別量處如
    附表一、二「主文」欄所示之刑，另就附表二所示之罪，就
    主刑部分定應執行有期徒刑1年，並諭知如易科罰金，以100
    0元折算1日之折算標準，另說明沒收與否之依據（詳如後述
    )。被告上訴雖以原審量刑過重及請求宣告緩刑等語。惟原
    審判決已注意刑法第57條各款規定之適用，就其量刑詳為審
    酌並敘明理由，既未逾越法定刑度，復未濫用自由裁量之權
    限，所為量刑核無不當或違法，且無輕重失衡之情形，不得
    遽指為違法、不當。另審酌被告於本案犯後迄未與告訴人、
    遭偽造刷卡授權書之名義人等人達成和解，並有如附表一、
    二所示業務侵占及行使偽造私文書之犯行，嚴重影響告訴人
    及如附表一、二所示告訴人客戶之權益，是認被告所受宣告
    之刑，無暫不執行為當之情形，故不宜給予緩刑宣告。被告
    請求給予緩刑之宣告，亦非有據。從而，被告之上訴為無理
    由，應予駁回。　
伍、沒收之說明
一、按偽造之印章、印文或署押，不問屬於犯人與否，應沒收之
    。刑法第219 條著有明文。此強制沒收之特別規定，自應較
    同法第38條優先適用（最高法院90年度台非字第1號判決意
    旨參照）。被告在附表二編號1 至9 「偽造文書名稱及簽名
    欄位」欄所示文件上，所偽造如各該編號「偽造之署押」欄
    所示之署名，均具有「署押」之性質，業經認定如前，自應
    依刑法第219 條規定，不問屬於犯人與否，均沒收之。
二、犯罪所得，屬於犯罪行為人者，沒收之，於全部或一部不能
    沒收或不宜執行沒收時，追徵其價額，刑法第38條之1第1 
    項前段、第3 項亦有明定。上述規定旨在澈底剝奪犯罪行為
    人因犯罪而直接、間接所得，或因犯罪所生之財物及相關利
    益，以貫徹任何人都不能坐享或保有犯罪所得或犯罪所生利
    益之理念，藉以杜絕犯罪誘因，而遏阻犯罪。並為優先保障
    被害人因犯罪所生之求償權，限於個案已實際合法發還被害
    人時，始無庸沒收。故如犯罪所得已實際合法發還被害人，
    或被害人已因犯罪行為人和解賠償而完全填補其損害者，自
    不得再對犯罪行為人之犯罪所得宣告沒收，以免犯罪行為人
    遭受雙重剝奪（最高法院106 年度台上字第1877號判決意旨
    參照）。未扣案之22萬1950元，乃被告為本案業務侵占犯行
    所獲取之犯罪所得，被告既未合法發還予告訴人，自應依刑
    法第38條之1 第1 項前段規定宣告沒收，並依同條第3項規
    定，諭知於全部或一部不能沒收或不宜執行沒收時，追徵其
    價額。
據上論斷，應依刑事訴訟法第368條，判決如主文。
本案經檢察官洪瑞君提起公訴，檢察官周穎宏到庭執行職務。
中　　華　　民　　國　　111 　年　　3 　　月　　29　　日
            刑事第三庭    審判長法　官  楊  真  明
　  　　　　 　　　　　　       法　官  邱  顯  祥
　　  　　　　　　　　　　　    法　官  李  明  鴻     
以上正本證明與原本無異。     
業務侵占罪部分不得上訴。 
行使偽造私文書罪部分，如不服本判決應於收受送達後20日內向
本院提出上訴書狀，其未敘述上訴理由者，並得於提起上訴後20
日內向本院補提理由書狀（均須按他造當事人之人數附繕本）「
切勿逕送上級法院」。因疫情而遲誤不變期間，得向法院聲請回
復原狀。
                               書記官  陳  慈  傳
　　　　　　　　　　　　　　　 
中　　華　　民　　國　　111 　年　　3 　　月　　29　　日

附錄本案論罪科刑法條：
中華民國刑法第216條（行使偽造變造或登載不實之文書罪）
行使第 210 條至第 215 條之文書者，依偽造、變造文書或登載
不實事項或使登載不實事項之規定處斷。

中華民國刑法第210條（偽造變造私文書罪）
偽造、變造私文書，足以生損害於公眾或他人者，處 5 年以下
有期徒刑。

中華民國刑法第336條
對於公務上或因公益所持有之物，犯前條第 1 項之罪者，處 1
年以上 7 年以下有期徒刑，得併科 15 萬元以下罰金。
對於業務上所持有之物，犯前條第 1 項之罪者，處 6 月以上 5
年以下有期徒刑，得併科 9 萬元以下罰金。前二項之未遂犯罰
之。
附表一：
編號 犯罪時間           行為方式 備註 原判決之主文 1 107 年8月31日至同年10月29日間 107 年8 月31日及10月29日，各收得陳文佛、屈妙佛繳交之團費4 萬元及5 萬8000元（合計9 萬8000元），然張鈞騰未將款項繳回予金龍永盛旅行社臺中分公司。 即起訴書附表編號2 張鈞騰犯業務侵占罪，處有期徒刑捌月；未扣案之犯罪所得新臺幣貳拾貳萬壹仟玖佰伍拾元沒收，於全部或一部不能沒收或不宜執行沒收時，追徵其價額。 2 107 年1029日 於107 年10月29日向周唯琪、林智嬅收取機票費用共3 萬2000元，然張鈞騰未將款項繳回予金龍永盛旅行社臺中分公司。 即起訴書附表編號7  3 107 年6月14日 於107 年6 月14日向陳文佛、屈妙佛、陳芮瑩各收取定金2 萬元，然張鈞騰僅繳交2 萬元予金龍永盛旅行社臺中分公司。 即起訴書附表編號9  4 107 年10月3 日 於107 年10月3 日收取湯美珍、李玥謙、吳素鑾、陳玉霞給付之機票費用1 萬1950元，然張鈞騰（起訴書附表編號12記載「鄧文凱」，應屬有誤，爰更正之）未將款項繳回予金龍永盛旅行社臺中分公司。 即起訴書附表編號12  5 107 年9月10日 於107 年9 月10日收取吳建彤、賴羿錦給付之定金4 萬元，然張鈞騰未將款項繳回予金龍永盛旅行社臺中分公司。 即起訴書附表編號13  
附表二：
編號 犯罪時間       行為方式 文書名稱及簽名欄位 偽造之署押 備註 原判決之主文 1 107 年11月11日 於107 年11月11日（亦即陳文佛、屈妙佛在歐洲旅遊期間），張鈞騰遭金龍永盛旅行社臺中分公司其他員工質疑為何陳文佛、屈妙佛已出國旅行仍無刷卡資料，張鈞騰為免東窗事發，遂使用其他客戶宋憶萍之花旗銀行信用卡（末四碼5838）及宋宜芳之花旗銀行信用卡（末四碼4506）卡號資料，冒用「陳文佛」之名義偽造2 張刷卡授權書（各偽造「陳文佛」署名1枚），透過LINE傳送予金龍永盛旅行社臺中分公司之會計人員而行使之，經會計人員察覺有異而未繼續進行刷卡作業。 「金龍永盛旅行社信用卡傳真刷卡授權」持卡人簽名欄（偵卷二第9頁） 「陳文佛」署名共2枚 即起訴書附表編號3 張鈞騰犯行使偽造私文書罪，處有期徒刑肆月，如易科罰金，以新臺幣壹仟元折算壹日；左列「偽造之署押」欄所示署押，均沒收。    「金龍永盛旅行社信用卡傳真刷卡授權」持卡人簽名欄（偵卷二第11頁）    2 107 年11月5 日 客戶沈宣諭於107 年11月5 日使用中國信託銀行信用卡（末四碼4878）刷卡消費並簽立刷卡授權書予張鈞騰，張鈞騰於同日即冒用「沈宣諭」之名義偽造刷卡授權書，再持以向金龍永盛旅行社臺中分公司之員工行使，以作為張祥慧、洪月玲支付團費5萬元之證明。 「金龍永盛旅行社信用卡傳真刷卡授權」持卡人簽名欄（偵卷二第45頁） 「Padiant 」署名1枚 即起訴書附表編號4 張鈞騰犯行使偽造私文書罪，處有期徒刑肆月，如易科罰金，以新臺幣壹仟元折算壹日；左列「偽造之署押」欄所示署押，沒收。 3 107 年9月28日 洪月玲因參加「107 年11月5 日歐洲神奇奧捷10日」旅行團，於107年9 月28日使用台新銀行信用卡（末四碼6106）簽立刷卡授權書刷卡2 萬元並委託張祥慧拍照後，透過LINE傳送予張鈞騰。張鈞騰於同日即依照該信用卡卡號等資料，冒用「馮秋韻」之名義偽造刷卡授權書，再持以向金龍永盛旅行社臺中分公司之員工行使，以作為馮秋韻支付團費2 萬2000元之證明。 「永盛旅行社信用卡傳真刷卡授權書」持卡人簽名欄（偵卷二第63頁） 「馮秋韻」署名1 枚 即起訴書附表編號5 張鈞騰犯行使偽造私文書罪，處有期徒刑伍月，如易科罰金，以新臺幣壹仟元折算壹日；左列「偽造之署押」欄所示署押，均沒收。   張祥慧因參加「107 年11月5 日歐洲神奇奧捷10日」旅行團，於107年9 月28日使用兆豐銀行信用卡（末四碼3763）簽立刷卡授權書，於拍照後，透過LINE傳送予張鈞騰。張鈞騰於同日即依照該信用卡卡號等資料，冒用「鐘翠炫」之名義偽造刷卡授權書，再持以向金龍永盛旅行社臺中分公司之員工行使，以作為客戶鍾翠炫支付團費3 萬元之證明。 「永盛旅行社信用卡傳真刷卡授權書」持卡人簽名欄（偵卷二第53頁） 「鐘翠炫」署名1 枚 即起訴書附表編號6  4 107 年10月5 日 於107 年10月5 日，將客戶王虹琇於同日使用國泰世華銀行信用卡（末四碼1650）刷卡之傳真刷卡授權書，改冒用「張卿兒」之名義偽造刷卡授權書，再持以向金龍永盛旅行社臺中分公司之員工行使，以作為許曉茹、謝秉峰支付團費1 萬4700元之證明。 「永盛旅行社信用卡傳真刷卡授權書」持卡人簽名欄（偵卷二第159頁） 「張卿兒」署名1 枚 即起訴書附表編號8 張鈞騰犯行使偽造私文書罪，處有期徒刑肆月，如易科罰金，以新臺幣壹仟元折算壹日；左列「偽造之署押」欄所示署押，沒收。 5 107 年11月23日 徐偉強於107 年11月23日使用玉山銀行信用卡（末四碼0515）簽立刷卡授權書予張鈞騰，用以支付自己及蔡欣君之團費。張鈞騰於同日冒用「謝秉峰」之名義，並填具上開信用卡卡號等資料後，偽造刷卡授權書，再持以向金龍永盛旅行社臺中分公司之員工行使，以作為許曉茹及謝秉峰支付團費2萬元之證明。 「永盛旅行社信用卡傳真刷卡授權書」持卡人簽名欄（偵卷二第245、257頁） 「謝」署名1枚 即起訴書附表編號10 張鈞騰犯行使偽造私文書罪，處有期徒刑伍月，如易科罰金，以新臺幣壹仟元折算壹日；左列「偽造之署押」欄所示署押，均沒收。   廖育玄於107 年11月23日使用匯豐銀行信用卡（末四碼3979）簽立刷卡授權書予張鈞騰，以支付自己及張家瑞之團費。張鈞騰於同日冒用「余佳芯」（即「ChiaHsin」）之名義，並填具上開信用卡卡號等資料後，偽造刷卡授權書，再持以向金龍永盛旅行社臺中分公司之員工行使，以作為余佳芯支付泰國簽證費1 萬元之證明。 「永盛旅行社信用卡傳真刷卡授權書」持卡人簽名欄（偵卷二第249、265頁） 「ChiaHsin」署名1枚 即起訴書附表編號11  6 107 年7月17日 郭苡瑄於107 年7 月14日使用國泰世華銀行信用卡（末四碼9627）簽立刷卡授權書予張鈞騰，欲刷卡3 萬3800元以支付機票費用。然張鈞騰未為之，反而於同年月17日冒用「郭苡瑄」（即「Judy」）之名義，並填具上開信用卡卡號等資料後，偽造刷卡授權書，再持以向金龍永盛旅行社臺中分公司之員工行使，以作為客戶吳蕙蓮及凌建雄支付「107 年7 月1 日神奇奧捷10日」旅行團團費4 萬元之證明。 「永盛旅行社信用卡傳真刷卡授權書」持卡人簽名欄（偵卷二第451頁） 「Judy」署名1 枚 即起訴書附表編號14 張鈞騰犯行使偽造私文書罪，處有期徒刑肆月，如易科罰金，以新臺幣壹仟元折算壹日；左列「偽造之署押」欄所示署押，沒收。 7 107 年7月20日 郭苡瑄於107 年7 月20日使用國泰世華銀行信用卡（末四碼9627）簽立刷卡授權書予張鈞騰，欲刷卡2 萬7800元以支付機票費用。然張鈞騰未為之，反而於同日冒用「郭苡瑄」（即「Judy」）之名義，並填具上開信用卡卡號等資料後，偽造刷卡授權書，再持以向金龍永盛旅行社臺中分公司之員工行使，以作為客戶涂峻偉及路士豪支付機票費用2 萬7800元之證明。 「永盛旅行社信用卡傳真刷卡授權書」持卡人簽名欄（偵卷二第459頁） 「Judy」署名1 枚 即起訴書附表編號15 張鈞騰犯行使偽造私文書罪，處有期徒刑肆月，如易科罰金，以新臺幣壹仟元折算壹日；左列「偽造之署押」欄所示署押，沒收。 8 107 年7月31日 郭燈立於107 年7 月13日使用聯邦銀行信用卡（末四碼5707）簽立刷卡授權書予張鈞騰，欲刷卡13萬4000元以支付機票費用。然張鈞騰未為之，反而於107 年7月31日冒用「廖豐正」之名義，並填具上開信用卡卡號等資料後，偽造刷卡授權書，再持以向金龍永盛旅行社臺中分公司之員工行使，以作為其他客戶支付費用13萬4000元之證明。 「永盛旅行社信用卡傳真刷卡授權書」持卡人簽名欄（偵卷二第479頁） 「豐正」署名1 枚 即起訴書附表編號16 張鈞騰犯行使偽造私文書罪，處有期徒刑肆月，如易科罰金，以新臺幣壹仟元折算壹日；左列「偽造之署押」欄所示署押，沒收。 9 107 年7月9 日 楊智惠於107 年（起訴書附表編號17記載「108 年」應屬有誤，爰更正之）7 月7 日使用玉山銀行信用卡（末四碼0462）簽立刷卡授權書予張鈞騰，刷卡4 萬元支付定金。張鈞騰於同年月9 日冒用「陳湘瑜」之名義，並填具上開信用卡卡號等資料後，偽造刷卡授權書，再持以向金龍永盛旅行社臺中分公司之員工行使，以作為客戶陳湘瑜及王又支付費用4 萬元之證明。 「永盛旅行社信用卡傳真刷卡授權書」持卡人簽名欄（偵卷一第221頁） 「陳湘瑜」署名1 枚 即起訴書附表編號17 張鈞騰犯行使偽造私文書罪，處有期徒刑肆月，如易科罰金，以新臺幣壹仟元折算壹日；左列「偽造之署押」欄所示署押，沒收。